---
title: "Análisis Univariado"
author: "Brayan Ortega & Dylan Ariza"
date: "2026-04-13"
output: pdf_document
---

::: {align="justify"}
# Introducción

Este análisis tiene como objetivo caracterizar el perfil de los jugadores pertenecientes a las selecciones clasificadas al Mundial 2026. Se busca entender la distribución de las variables de rendimiento y demografía para establecer la línea base sobre la cual se probarán la H1 (Capacidad de predicción) y la H2 (Determinación de variables de progresión sobre las demográficas).

# 1. Preparación y Filtro de Datos

Para asegurar la integridad del estudio, filtramos únicamente a los jugadores pertenecientes a las federaciones del pool de estudio y con un nivel competitivo profesional (Overall \>= 70).
:::

```{r}
library(dplyr)
library(ggplot2)
library(moments)

# Lista oficial de tus selecciones
selecciones_2026 <- c(
  "Canada", "Mexico", "United States", "Australia", "Iran", "Japan", "Jordan", 
  "Korea Republic", "Qatar", "Saudi Arabia", "Uzbekistan", "Algeria", "Cape Verde", 
  "Ivory Coast", "Egypt", "Ghana", "Morocco", "Senegal", "South Africa", "Tunisia", 
  "Curacao", "Haiti", "Panama", "Argentina", "Brazil", "Colombia", "Ecuador", 
  "Paraguay", "Uruguay", "New Zealand", "Austria", "Belgium", "Croatia", 
  "England", "France", "Germany", "Netherlands", "Norway", "Portugal", 
  "Scotland", "Spain", "Switzerland"
)

df_mundial <- datos_futbol %>%
  filter(nationality_name %in% selecciones_2026 & overall >= 70) %>%
  # Agregamos Confederación para un análisis más robusto (H2)
  mutate(confederacion = case_when(
    nationality_name %in% c("Argentina", "Brazil", "Colombia", "Ecuador", "Paraguay", "Uruguay") ~ "CONMEBOL",
    nationality_name %in% c("Austria", "Belgium", "Croatia", "England", "France", "Germany", "Netherlands", "Norway", "Portugal", "Scotland", "Spain", "Switzerland") ~ "UEFA",
    nationality_name %in% c("Australia", "Iran", "Japan", "Jordan", "Korea Republic", "Qatar", "Saudi Arabia", "Uzbekistan") ~ "AFC",
    nationality_name %in% c("Algeria", "Cape Verde", "Ivory Coast", "Egypt", "Ghana", "Morocco", "Senegal", "South Africa", "Tunisia") ~ "CAF",
    nationality_name %in% c("Canada", "Mexico", "United States", "Curacao", "Haiti", "Panama") ~ "CONCACAF",
    TRUE ~ "OFC"
  ))
```

::: {align="justify"}
## 2. Análisis de Variables Categóricas

Analizamos la composición del torneo por regiones para identificar posibles sesgos demográficos (H2).

## 2.1. Frecuencia por Confederación
:::

```{r}
# Frecuencia absoluta
tabla_conf <- table(df_mundial$confederacion)
print(tabla_conf)

# Visualización
ggplot(df_mundial, aes(x = confederacion, fill = confederacion)) +
  geom_bar() +
  theme_minimal() +
  labs(title = "Distribución de Jugadores Élite por Confederación",
       x = "Confederación", y = "Cantidad de Jugadores (Overall >= 70)")
```

::: {align="justify"}
### Interpretación:

Se observa una clara dominancia de la UEFA y CONMEBOL en el pool de talento.

**Conclusión:** Este desbalance demográfico es la base para probar la H2. El modelo de minería de datos debe demostrar que la calidad (Overall/Potential) no es exclusiva de estas regiones, buscando revelaciones en confederaciones con menor frecuencia como AFC o CAF.

# 3. Análisis de Variables Numéricas

## 3.1. Calidad Actual (Overall)

Analizamos la distribución de la habilidad actual para detectar la escasez de élite.
:::

```{r}
# Medidas de forma
cat("Asimetría:", skewness(df_mundial$overall), "\n")
cat("Curtosis:", kurtosis(df_mundial$overall), "\n")

# Histograma de Densidad
ggplot(df_mundial, aes(x = overall)) + 
  geom_histogram(aes(y = after_stat(density)), bins = 15, fill = "steelblue", alpha = 0.6) +
  geom_density(color = "red", linewidth = 1) +
  theme_minimal() +
  labs(title = "Distribución de Calidad Actual (Overall)", x = "Overall", y = "Densidad")
```

::: {align="justify"}
### Interpretación Técnica:

La asimetría positiva y la curtosis elevada confirman que los jugadores de "clase mundial" (\>85) son outliers estadísticos.

**Conclusión:** El grueso de las selecciones se compone de jugadores entre 72 y 77 de Overall. Nuestra H1 se centrará en predecir quiénes de este grupo central darán el salto hacia la cola derecha de la distribución durante el Mundial.

# 3.2. Progresión y Futuro (Potential)

El potencial es nuestra variable clave de progresión.
:::

```{r}
ggplot(df_mundial, aes(y = potential, x = confederacion, fill = confederacion)) + 
  geom_boxplot() +
  theme_minimal() +
  labs(title = "Dispersión del Potencial por Región", x = "Confederación", y = "Potencial")
```

::: {align="justify"}
### Interpretación del Boxplot:

Todas las confederaciones presentan "puntos" (outliers) en la parte superior del potencial.

**Conclusión:** Esto valida la H2; aunque la UEFA tiene más jugadores, la AFC, CAF y CONMEBOL también tienen sujetos con potenciales de élite. El modelo buscará estas "revelaciones" ignorando el volumen demográfico del país.

# Conclusión del Análisis Univariado

El análisis univariado permite concluir que la población de estudio es heterogénea en su origen pero homogénea en su distribución de calidad. La identificación de sujetos con potenciales superiores a su media regional establece el escenario ideal para la aplicación de modelos de clasificación que validen nuestras hipótesis de predicción de desempeño superior.
:::
