---
title: "Proyecto Minería de Datos - Ranking FIFA Mundial 2022 (SOFIFA)"
subtitle: "Ciclo KDD - Selección, limpieza, transformación, minería e interpretación"
author: "Brayan Ortega & Dylan Ariza"
date: "`r Sys.Date()`"
lang: es
output:
  pdf_document:
    toc: true
    toc_depth: 3
    number_sections: true
    latex_engine: xelatex
  html_document:
    toc: true
    toc_depth: 3
    number_sections: true
    theme: cosmo
    highlight: tango
---

```{r setup, include=FALSE}
knitr::opts_chunk$set(
  echo = TRUE,
  message = FALSE,
  warning = FALSE,
  fig.align = "center",
  fig.width = 7,
  fig.height = 4.5,
  # cache desactivado: con cache=TRUE a veces el PDF falla (figuras no
  # regeneradas en figure-latex/). Para acelerar pruebas: cache=TRUE y borrar
  # la carpeta cache/informe_kdd/ si LaTeX dice que falta una figura.
  cache = FALSE
)
```

# Introducción

Este proyecto aplica el ciclo **KDD (Knowledge Discovery in Databases)** sobre datos de jugadores convocados al **Mundial FIFA 2022**, extraídos del ecosistema **SOFIFA** (atributos tácticos y valoraciones por posición). El propósito es **descubrir perfiles de juego homogéneos** por línea (delanteros, mediocampistas, defensas y porteros) mediante **agrupamiento no supervisado**, y a partir de ello construir un **indicador de impacto** que permita comparar jugadores respetando su rol táctico.

## Contextualización y relevancia

Los rankings genéricos por *overall* no distinguen si un jugador destaca en un perfil de “extremo” o de “referencia de área”. El análisis permite apoyar decisiones de scouting, debate deportivo y priorización de plantillas con criterios transparentes y reproducibles en **R** y **R Markdown**.

# Justificación

- **Importancia del estudio de datos**: el fútbol de élite genera señales numéricas estables (pases, regate, físico, portería) que condicionan el rendimiento; explotarlas con minería reduce el sesgo de juicios solo cualitativos.
- **Valor agregado**: se combina **reducción de dimensionalidad (PCA)** con **PAM (k-medoides)**, robusto ante outliers, y una **función de puntuación por perfil**, alineada con lo que cada arquetipo debe maximizar.

# Objetivos

## Objetivo general

Aplicar el proceso KDD completo para obtener **perfiles tácticos** y un **ranking interpretable** de jugadores del Mundial 2022.

## Objetivos específicos

1. **Seleccionar y limpiar** variables relevantes, tratando valores faltantes e inconsistencias en ratings posicionales.
2. **Transformar** datos mediante escalado, **PCA** por macro-posición y preparar matrices para clustering.
3. **Agrupar** jugadores con **PAM**, evaluar cohesión con **silhouette** y **visualizar** los grupos; **interpretar** resultados frente a las preguntas de investigación.

# Fases del proceso KDD

## Dominio del problema

El fenómeno estudiado es el **rendimiento relativo** de futbolistas en un contexto de competición internacional. Las decisiones típicas (titularidad, fichaje, rol táctico) se benefician de tipologías claras.

**Preguntas de investigación**

- ¿Existen grupos naturales de jugadores dentro de cada línea (FWD, MID, DEF, GK) según atributos tácticos?
- ¿Cómo se distinguen esos grupos en dimensiones interpretables (finalización, físico, salida de balón, etc.)?
- ¿Se puede ordenar a los jugadores con un **score** que respete el perfil asignado?

**Relevancia para la decisión**: los clusters sugieren **roles**; el score permite **priorizar** dentro de cada rol sin mezclar criterios incompatibles.

## Selección de datos

**Fuente**: archivo `data/01_raw/worldcup_22.csv` (jugadores asociados al Mundial 22 en SOFIFA).

Se ejecuta el script de selección del repositorio, que elimina URLs, identificadores de club/selección poco útiles para modelado, texto libre y columnas con alta redundancia o poca densidad informativa para este objetivo.

```{r seleccion}
library(tidyverse)
library(here)

source(here::here("scripts/01_seleccion.R"))

tibble(
  etapa = c("Original (read_csv)", "Tras selección"),
  filas = c(nrow(read_csv(here::here("data/01_raw/worldcup_22.csv"), show_col_types = FALSE)),
            nrow(df_seleccionado)),
  columnas = c(ncol(read_csv(here::here("data/01_raw/worldcup_22.csv"), show_col_types = FALSE)),
               ncol(df_seleccionado))
) |> knitr::kable(caption = "Dimensiones antes y después de la selección de variables")
```

**Variables eliminadas** (resumen): URLs e imágenes, `dob`, datos contractuales/jersey a nivel club/selección, `body_type`, `real_face`, `player_tags`, `player_traits`, `release_clause_eur`, etc. (lista completa en `scripts/01_seleccion.R`).

**Variables retenidas**: identidad (`short_name`, `nationality_name`, `club_name`, `player_positions`), demografía básica (`age`, `height_cm`, …), **atributos numéricos SOFIFA** (ataque, movimiento, defensa, portería) y ratings por celda táctica (`ls`, `st`, …, `gk`).

## Limpieza de datos

```{r preprocesamiento}
source(here::here("scripts/02_preprocesamiento.R"))

dup_nombres <- df_campo |>
  count(short_name, name = "n_jugadores") |>
  filter(n_jugadores > 1)

knitr::kable(head(dup_nombres, 10),
             caption = "Nombres cortos duplicados (si existen); revisión de consistencia")
```

**Valores faltantes**: en atributos numéricos se imputó la **mediana condicionada** por `macro_pos` (delantero, medio, defensa, portero), de modo que la tendencia central sea representativa del rol.

**Inconsistencias**: los ratings tipo `"89+3"` o ajustes similares se **parsean** a un entero coherente (`scripts/02_preprocesamiento.R`).

**Outliers**: en variables acotadas (0–100) el impacto es limitado; aun así se documenta la distribución de `overall` por macro-posición (boxplot). No se eliminan valores extremos de *overall* por ser legítimos (estrellas); **PAM** sobre componentes de PCA mitiga el peso de casos atípicos en atributos multivariados.

```{r outliers-overall}
library(ggplot2)

ggplot(df_campo, aes(x = macro_pos, y = overall, fill = macro_pos)) +
  geom_boxplot(alpha = 0.85, outlier.alpha = 0.6) +
  labs(title = "Distribución de overall por macro-posición (campo)",
       x = NULL, y = "Overall SOFIFA") +
  theme_minimal() +
  theme(legend.position = "none")
```

## Transformación de datos

```{r transformacion}
source(here::here("scripts/03_transformacion.R"))
```

**Normalización / estandarización**: las matrices tácticas usadas en PCA se escalan con `scale()` (**z-score** por variable).

**Variables categóricas**: el agrupamiento opera en componentes principales de atributos numéricos; `macro_pos` se usa para **estratificar** (modelos separados por línea). No se requiere *one-hot* en la matriz de clustering.

**Derivadas / reducción de dimensionalidad**: por cada macro-posición se aplica **PCA** (`prcomp`) sobre la matriz táctica escalada, conservando el número mínimo de componentes que explican al menos el **80%** de la varianza. Comparación conceptual “antes / después”:

```{r pca-antes-despues}
# Ilustración FWD: primeras columnas tácticas escaladas vs primeras CP
tac_cols <- rownames(pos_fwd$pca$rotation)
mat_antes <- scale(pos_fwd$df |> select(all_of(tac_cols)))
mat_despues <- pos_fwd$mat
n_show <- min(6L, ncol(mat_antes), ncol(mat_despues))

knitr::kable(
  round(as_tibble(mat_antes)[seq_len(min(3, nrow(mat_antes))), seq_len(n_show)], 2),
  caption = "Fragmento: atributos escalados (antes de PCA)"
)
knitr::kable(
  round(mat_despues[seq_len(min(3, nrow(mat_despues))), seq_len(n_show), drop = FALSE], 2),
  caption = "Fragmento: componentes principales (después de PCA)"
)
```

## Minería de datos

**Técnica**: **clustering particional** con **PAM** (*Partitioning Around Medoids*) sobre el espacio de **componentes principales**, con `k` fijado según interpretabilidad: **3** grupos para FWD, MID y DEF; **2** para GK (porteros son menos en la muestra).

```{r mineria, cache=TRUE}
library(cluster)

pos_fwd <- readRDS(here::here("data/04_processed/pos_fwd.rds"))
pos_mid <- readRDS(here::here("data/04_processed/pos_mid.rds"))
pos_def <- readRDS(here::here("data/04_processed/pos_def.rds"))
pos_gk  <- readRDS(here::here("data/04_processed/pos_gk.rds"))

set.seed(42)
k_fwd <- 3L; k_mid <- 3L; k_def <- 3L; k_gk <- 2L

clust_fwd <- pam(pos_fwd$mat, k = k_fwd)
clust_mid <- pam(pos_mid$mat, k = k_mid)
clust_def <- pam(pos_def$mat, k = k_def)
clust_gk  <- pam(pos_gk$mat,  k = k_gk)

pos_fwd$df <- pos_fwd$df |> mutate(cluster_num = clust_fwd$clustering)
pos_mid$df <- pos_mid$df |> mutate(cluster_num = clust_mid$clustering)
pos_def$df <- pos_def$df |> mutate(cluster_num = clust_def$clustering)
pos_gk$df  <- pos_gk$df  |> mutate(cluster_num = clust_gk$clustering)
```

**División entrenamiento / prueba**: al ser **aprendizaje no supervisado**, no hay etiquetas verdaderas para un hold-out clásico. La validación se basa en **índices internos** (silhouette) y en **estabilidad interpretativa** de perfiles (medoides y medias por grupo).

**Métricas**: se reporta el **silhouette promedio** por posición. Valores cercanos a **0.5** suelen indicar estructura razonable; por encima de **0.65**, buena separación relativa.

```{r silhouette}
sil_f <- mean(silhouette(clust_fwd)[, "sil_width"])
sil_m <- mean(silhouette(clust_mid)[, "sil_width"])
sil_d <- mean(silhouette(clust_def)[, "sil_width"])
sil_g <- mean(silhouette(clust_gk)[, "sil_width"])

tibble(
  macro_pos = c("FWD", "MID", "DEF", "GK"),
  k = c(k_fwd, k_mid, k_def, k_gk),
  silhouette_promedio = round(c(sil_f, sil_m, sil_d, sil_g), 3)
) |> knitr::kable(caption = "Calidad del clustering (silhouette medio)")
```

```{r viz-clust, fig.height=6}
library(factoextra)
library(patchwork)

# Lista data + cluster: máxima compatibilidad con PAM en factoextra
p1 <- fviz_cluster(
  list(data = as.matrix(pos_fwd$mat), cluster = clust_fwd$clustering),
  geom = "point", ellipse.type = "convex",
  main = "FWD (PCA + PAM)", ggtheme = theme_minimal()
)
p2 <- fviz_cluster(
  list(data = as.matrix(pos_mid$mat), cluster = clust_mid$clustering),
  geom = "point", ellipse.type = "convex",
  main = "MID (PCA + PAM)", ggtheme = theme_minimal()
)
p1 / p2
```

### Etiquetas tácticas y score de impacto

A partir de los clusters se asignan **perfiles** interpretables y un **score de impacto** ponderado distinto por perfil (mismas ideas que en el flujo de ranking del proyecto).

```{r ranking-score}
etiquetar <- function(df, mapa) {
  df |> mutate(perfil = recode(as.character(cluster_num), !!!mapa))
}

pos_fwd$df <- etiquetar(pos_fwd$df, c(
  "1" = "Delantero Estrella",
  "2" = "Pivote / Referencia",
  "3" = "Extremo / Delantero Dinámico"
))
pos_mid$df <- etiquetar(pos_mid$df, c(
  "1" = "Mediocampista Élite",
  "2" = "Mediocampista Ofensivo",
  "3" = "Mediocampista Defensivo"
))
pos_def$df <- etiquetar(pos_def$df, c(
  "1" = "Defensa Élite",
  "2" = "Lateral Ofensivo",
  "3" = "Defensa Central Físico"
))
pos_gk$df <- etiquetar(pos_gk$df, c(
  "1" = "Portero Titular",
  "2" = "Portero de Reserva"
))

# Un solo case_when con todas las ramas falla: cada pos_*$df solo trae las
# columnas tácticas de su línea (p. ej. FWD no tiene attacking_short_passing).
calcular_score_fwd <- function(df) {
  df |> mutate(score_impacto = case_when(
    perfil == "Delantero Estrella" ~ round(
      attacking_finishing * 0.20 + skill_dribbling * 0.18 +
        mentality_positioning * 0.15 + movement_acceleration * 0.12 +
        skill_ball_control * 0.10 + mentality_composure * 0.10 +
        overall * 0.15, 2),
    perfil == "Pivote / Referencia" ~ round(
      attacking_heading_accuracy * 0.22 + power_jumping * 0.18 +
        attacking_finishing * 0.18 + power_shot_power * 0.15 +
        mentality_positioning * 0.12 + overall * 0.15, 2),
    perfil == "Extremo / Delantero Dinámico" ~ round(
      movement_sprint_speed * 0.20 + movement_acceleration * 0.18 +
        skill_dribbling * 0.17 + attacking_finishing * 0.15 +
        attacking_crossing * 0.10 + overall * 0.20, 2),
    TRUE ~ NA_real_
  ))
}

calcular_score_mid <- function(df) {
  df |> mutate(score_impacto = case_when(
    perfil == "Mediocampista Élite" ~ round(
      attacking_short_passing * 0.18 + mentality_vision * 0.15 +
        skill_ball_control * 0.12 + power_stamina * 0.10 +
        skill_long_passing * 0.10 + mentality_composure * 0.10 +
        overall * 0.25, 2),
    perfil == "Mediocampista Ofensivo" ~ round(
      movement_agility * 0.18 + skill_ball_control * 0.15 +
        attacking_short_passing * 0.15 + mentality_vision * 0.12 +
        power_long_shots * 0.10 + overall * 0.30, 2),
    perfil == "Mediocampista Defensivo" ~ round(
      mentality_interceptions * 0.22 + defending_standing_tackle * 0.20 +
        mentality_aggression * 0.15 + power_stamina * 0.13 +
        attacking_short_passing * 0.10 + overall * 0.20, 2),
    TRUE ~ NA_real_
  ))
}

calcular_score_def <- function(df) {
  df |> mutate(score_impacto = case_when(
    perfil == "Defensa Élite" ~ round(
      defending_marking_awareness * 0.20 + defending_standing_tackle * 0.18 +
        mentality_interceptions * 0.15 + attacking_short_passing * 0.12 +
        power_jumping * 0.10 + overall * 0.25, 2),
    perfil == "Lateral Ofensivo" ~ round(
      movement_sprint_speed * 0.20 + movement_acceleration * 0.18 +
        attacking_crossing * 0.17 + mentality_interceptions * 0.10 +
        power_stamina * 0.10 + overall * 0.25, 2),
    perfil == "Defensa Central Físico" ~ round(
      power_strength * 0.22 + defending_marking_awareness * 0.18 +
        defending_standing_tackle * 0.18 + power_jumping * 0.15 +
        mentality_aggression * 0.12 + overall * 0.15, 2),
    TRUE ~ NA_real_
  ))
}

calcular_score_gk <- function(df) {
  df |> mutate(score_impacto = case_when(
    perfil == "Portero Titular" ~ round(
      goalkeeping_reflexes * 0.25 + goalkeeping_positioning * 0.22 +
        goalkeeping_diving * 0.18 + goalkeeping_handling * 0.15 +
        goalkeeping_kicking * 0.10 + overall * 0.10, 2),
    perfil == "Portero de Reserva" ~ round(
      goalkeeping_reflexes * 0.25 + goalkeeping_positioning * 0.22 +
        goalkeeping_diving * 0.18 + goalkeeping_handling * 0.15 +
        goalkeeping_kicking * 0.10 + overall * 0.10, 2),
    TRUE ~ NA_real_
  ))
}

pos_fwd$df <- calcular_score_fwd(pos_fwd$df)
pos_mid$df <- calcular_score_mid(pos_mid$df)
pos_def$df <- calcular_score_def(pos_def$df)
pos_gk$df  <- calcular_score_gk(pos_gk$df)

df_ranking <- bind_rows(pos_fwd$df, pos_mid$df, pos_def$df, pos_gk$df) |>
  mutate(cluster = cluster_num) |>
  select(short_name, nationality_name, club_name, macro_pos, perfil, cluster,
         overall, age, score_impacto) |>
  arrange(desc(score_impacto)) |>
  mutate(rank_global = row_number())

dir.create(here::here("models"), showWarnings = FALSE)
saveRDS(pos_fwd, here::here("models/resultado_fwd.rds"))
saveRDS(pos_mid, here::here("models/resultado_mid.rds"))
saveRDS(pos_def, here::here("models/resultado_def.rds"))
saveRDS(pos_gk,  here::here("models/resultado_gk.rds"))
saveRDS(df_ranking, here::here("models/ranking_global.rds"))

dir.create(here::here("outputs/tables"), showWarnings = FALSE, recursive = TRUE)
readr::write_csv(df_ranking, here::here("outputs/tables/ranking_global.csv"))

knitr::kable(head(df_ranking, 12),
             caption = "Top global según score de impacto (muestra)")
```

```{r viz-top, fig.height=5}
df_ranking |>
  slice_head(n = 15) |>
  mutate(short_name = fct_reorder(short_name, score_impacto)) |>
  ggplot(aes(x = score_impacto, y = short_name, fill = macro_pos)) +
  geom_col(alpha = 0.9) +
  labs(title = "Top 15 jugadores por score de impacto",
       x = "Score impacto", y = NULL) +
  theme_minimal()
```

## Interpretación y evaluación

Los **medoides** de PAM son jugadores reales representativos de cada cluster; los perfiles medios de atributos sustentan las etiquetas tácticas asignadas. La **silhouette** aporta una lectura global de qué tan bien encaja cada observación en su cluster frente al vecino más cercano.

Los resultados son **consistentes con las hipótesis** de heterogeneidad dentro de cada línea: no todos los delanteros ni todos los medios comparten el mismo estilo. El **score por perfil** evita penalizar, por ejemplo, a un medio defensivo por un bajo regate si sus métricas de intercepción y entradas son altas.

**Limitaciones**: los datos son una instantánea (*FIFA 22*); las ponderaciones del score son **subjetivas** y deben acordarse con expertos; el número `k` se fija por interpretabilidad y no mediante un criterio automático exhaustivo.

# Conclusiones

- Se documentó el **KDD** completo: desde la **selección** de variables hasta la **interpretación** de clusters y el ranking.
- **PCA + PAM** permiten reducir ruido y obtener grupos tácticos **interpretables** por línea.
- El **score de impacto** diferenciado refuerza la utilidad práctica del conocimiento descubierto.

**Trabajos futuros**: probar selección de `k` con **gap statistic** o **silhouette global**; incorporar **validación externa** con rendimiento real en el torneo; sensibilidad de pesos del score; comparar con **k-means** y **modelos basados en mezclas**.

# Anexos

## Medioides (arquetipos por cluster)

```{r anexo-medioides}
med_io <- function(pos_obj, cl) {
  pos_obj$df |>
    slice(cl$id.med) |>
    select(short_name, nationality_name, overall, cluster_num, perfil)
}

bind_rows(
  med_io(pos_fwd, clust_fwd) |> mutate(linea = "FWD"),
  med_io(pos_mid, clust_mid) |> mutate(linea = "MID"),
  med_io(pos_def, clust_def) |> mutate(linea = "DEF"),
  med_io(pos_gk, clust_gk)  |> mutate(linea = "GK")
) |> knitr::kable(caption = "Jugadores medoides por posición")
```

## Fragmentos de código del repositorio

Los scripts `scripts/01_seleccion.R` a `scripts/05_evaluacion.R` contienen el pipeline modular. Este informe **fuentea** los tres primeros y **completa** minería, ranking y figuras para que la compilación sea **reproducible** y coincida con los entregables pedidos (informe + carpeta con scripts, datos intermedios y salidas).

---

*Fin del informe.*
