---
title: "PREFASE"
author: "Brayan Ortega & Dylan Ariza"
date: "2026-03-03"
output: pdf_document
---

# 1. Definición del problema

El reto consiste en aplicar Minería de Datos para identificar, dentro de las plantillas oficiales de la Copa Mundial de la FIFA 2026, a aquellos sujetos que se comportan estadísticamente como "estrellas" (jugadores élite) pero que aún poseen un valor de mercado bajo o un estatus menor. Se busca descubrir talentos infravalorados basándose en una comparación objetiva de rendimiento multidimensional frente a figuras consagradas.

## *Justificación*

En un torneo de tan corta duración y alta visibilidad, las decisiones de fichaje se basan a menudo en la intuición. Este proyecto aporta un rigor técnico mediante la Distancia Euclidiana entre puntos de datos para justificar qué jugadores son las verdaderas "revelaciones estadísticas" del torneo.

## *Hipótesis*

#### H1

Mediante un modelo de clasificación supervisada entrenado con datos históricos, es posible predecir qué jugadores de la cita de 2026 tendrán un desempeño significativamente superior al esperado.

#### H2

Las variables de progresión (minutos jugados, incremento de estadísticas anuales) serán más determinantes para identificar estos perfiles en el Mundial que variables demográficas como la edad o nacionalidad.

# 2. Descripción del dataset (Enfoque Mundial 2026)

## *Nombre y fuente*

Se utilizarán datos recolectados de plataformas como Kaggle ("FC 26 Player Data"), SoFIFA y FBref (datos estadísticos de fútbol), enfocándose en las estadísticas de las eliminatorias y torneos previos recientes.

## *Selección y filtrado (Punto Crítico)*

Una decisión de ingeniería vital será filtrar el dataset global para quedarse únicamente con los jugadores que participarán en el Mundial o que jugaron las eliminatorias y/o el mundial pasado.

## *Criterio de Inclusión*

Se debe definir un umbral mínimo de "Minutos Jugados" (ej. \>500 minutos) para evitar que jugadores con participaciones fugaces tengan estadísticas infladas que engañen a los algoritmos.

## *Variables clave y significado*

El dataset cuenta con 110 variables, entre las más relevantes nos encontramos con.

#### Dimensiones Demográficas y de Control (Base para H2)

Estas variables se utilizarán para contrastar la hipótesis H2, que afirma que la progresión es más predictiva que los datos biográficos.

*Identificación*: short_name, long_name, player_id. Demografía: age (edad), dob (fecha de nacimiento), nationality_name (nacionalidad).

*Atributos Físicos*: height_cm (altura), weight_kg (peso), body_type (tipo de cuerpo).

*Significado*: Permiten segmentar a los jugadores por madurez y origen geográfico para el Mundial

#### Variables de Negocio y Estatus (Identificación de "Infravalorados")

Cruciales para definir quién es una "revelación" en el contexto de tu problema.

*Financieras*: value_eur (valor de mercado), wage_eur (salario), release_clause_eur (cláusula de rescisión).

*Prestigio*: international_reputation (reputación), overall (calificación actual), potential (potencial esperado).

*Significado*: Si un jugador tiene un overall alto o un rendimiento de élite pero un value_eur bajo, el modelo de Clasificación Supervisada (H1) lo etiquetará como "Jugador Revelación".

#### Variables de Progresión y Versión (Núcleo de H2)

Para validar la H2, estas variables son las más importantes del dataset.

*Temporales*: fifa_version, fifa_update, fifa_update_date.

*Significado*: Aunque el dataset es una foto fija, estas columnas permiten usar la API de SoFIFA para comparar la versión actual con la anterior y calcular el "incremento anual" de estadísticas, que es la variable de progresión por excelencia.

#### Variables de Rendimiento Técnico y Físico (Atributos Minables)

Estas son las que alimentarán tus algoritmos (Random Forest, K-Means, SVM) para encontrar patrones de "estrellas".

*Habilidades Globales*: pace (ritmo), shooting (tiro), passing (pase), dribbling (regate), defending (defensa), physic (físico).

*Detalles de Acción*: attacking_finishing (finalización), skill_ball_control (control), movement_reactions (reacciones), mentality_vision (visión), power_stamina (resistencia).

*Significado*: El modelo buscará qué combinación de estos atributos define a un jugador de élite en el Mundial.

#### Variables de Posición y Especialización (Feature Selection)

Fundamentales para la fase de Selección de Características del KDD.

*Posición General*: player_positions, nation_position (posición en la selección).

*Estatus por Zona*: Las variables finales como ls, st (delanteros), cm, cam (mediocampistas), cb, rb (defensas) y gk (porteros).

*Significado*: No se puede evaluar a un defensa y a un delantero con el mismo criterio; estas variables permiten normalizar el rendimiento según el rol en el campo.

## *Identificación de posibles problemas iniciales en los datos*

Tras una inspección preliminar del dataset de jugadores para el Mundial 2026, se identifican los siguientes desafíos técnicos.

#### Valores Faltantes (NAs)

Se detecta la ausencia de datos en variables críticas como el valor de mercado (value_eur) o estadísticas técnicas específicas en jugadores de ligas menos monitoreadas. Estos deben ser tratados mediante omisión o imputación para no invalidar el modelo.

#### Ruido y Errores de Captura

Presencia de datos técnicamente imposibles, como porcentajes de precisión superiores al 100% o caracteres especiales en columnas numéricas (ej. símbolos de moneda en salarios), lo que requiere una limpieza de tipos (casting).

#### Valores Atípicos (Outliers)

Jugadores con rendimientos extremos (ej. Mbappé o Messi) actúan como singularidades estadísticas que pueden distorsionar los centroides en el agrupamiento K-Means.

#### Disparidad de Escalas (Punto Crítico)

Existe una diferencia de magnitud masiva entre variables como "Goles" (rango 0-10) y "Valor en Euros" (millones). Es obligatorio aplicar normalización (scale()) para evitar que las variables con números más grandes dominen injustamente el modelo.

#### Ausencia de Variable de Control

La columna de minutos jugados no aparece en el dataset base. Es vital integrarla vía API de SoFIFA para filtrar sujetos con menos de 500 minutos y evitar que estadísticas "infladas" por participaciones breves generen falsos positivos en la identificación de revelaciones.

# 3. Análisis Exploratorio de Datos (EDA) Básico

## 3.1. Carga y visualización general de los datos

*Carga de librerías necesarias*

```{r}
library(dplyr)
library(tidyverse) # [3, 4]
```

#### Importación del dataset

```{r}
datos_futbol <- read.csv("FC26_20250921.csv", header = TRUE, sep = ",") # [5, 6]
```

#### Mostrar las primeras filas de los datos

*Visualización de los primeros registros*

```{r}
head(datos_futbol) # [7, 8]
```

#### Identificar la cantidad de filas y columnas

*Obtener dimensiones*

```{r}
dim(datos_futbol) # [9] [10] Filas (observaciones), [11] Columnas (variables)
```

## 3.2. Estadísticas básicas

#### Verificar el tipo de variables

Es fundamental identificar si R reconoce los atributos correctamente. Los atributos numéricos (como age o value_eur) contienen valores reales o enteros, mientras que los categóricos (como player_positions o nationality_name) definen grupos mutuamente excluyentes.

*Inspección de la estructura y tipos de clase (Factor, num, int, chr)*

```{r}
str(datos_futbol) # [5]
```

*Verificación específica de una columna (ejemplo: Mes o Posición)*

```{r}
class(datos_futbol$potential) # [6]
```

#### Estadísticos de variables numéricas principales

Para validar la hipótesis H2, nos enfocaremos en las medidas centrales (media, mediana) y de dispersión (desviación estándar) de las variables de rendimiento y estatus.

-   Media y Mediana: La mediana es especialmente útil aquí, ya que es menos sensible a valores extremos (como el valor de mercado de superestrellas como Mbappé).

-   Desviación Estándar: Indica qué tan disperso está el nivel de los jugadores respecto al promedio.

*Resumen estadístico completo de variables clave*

```{r}
summary(datos_futbol[, c("age", "overall", "potential", "value_eur")]) # [7, 10]
```

*Cálculos manuales para precisión técnica*

```{r}
media_valor <- mean(datos_futbol$value_eur, na.rm = TRUE) # [7]
mediana_overall <- median(datos_futbol$overall, na.rm = TRUE) # [7]
desv_estandar_potencial <- sd(datos_futbol$potential, na.rm = TRUE) # [7]
```

#### Frecuencias de variables categóricas

Esto nos permite conocer la representatividad de cada selección y posición en el dataset.

*Cantidad de jugadores por Selección Nacional (Mundial 2026)*

```{r}
table(datos_futbol$nationality_name) # [11]
```

*Frecuencia porcentual de las posiciones en el campo*

```{r}
round(prop.table(table(datos_futbol$player_positions)) * 100, 1) # [12, 13]
```

Este análisis descriptivo es el paso previo obligatorio a la Normalización. Como las variables tienen escalas muy distintas (ej. age entre 16-40 y value_eur en millones), estos estadísticos justifican por qué después aplicaremos la función scale() para que todos los atributos tengan media 0 y desviación 1, evitando sesgos en el modelo de detección de revelaciones.

## 3.3. Detección de valores faltantes

En esta etapa se cuantifican los vacíos de información en el dataset para determinar la calidad de los datos de los jugadores previo a cualquier transformación.

*Conteo de valores faltantes (NA) por columna*

```{r}
colSums(is.na(datos_futbol)) #
```

*Visualizar solo las columnas que tienen al menos un valor faltante*

```{r}
missing_counts <- colSums(is.na(datos_futbol)) #
missing_counts[missing_counts > 0]
```

Este conteo es vital para decidir la estrategia de manejo de datos no disponibles en la siguiente fase. Por ejemplo, en variables críticas como value_eur o age, la existencia de NAs podría obligar al equipo a realizar una búsqueda externa vía la API de SoFIFA o a eliminar registros que no cumplan con el mínimo de información necesaria para validar las hipótesis H1 y H2.

# 4. Revisión bibliográfica

"La literatura actual en analítica deportiva ha evolucionado desde el análisis descriptivo hacia modelos complejos de evaluación de desempeño. Autores como Pappalardo et al. (2019) han establecido marcos de trabajo como PlayeRank, que permiten una evaluación multidimensional del futbolista. Asimismo, la implementación de algoritmos de agrupamiento como K-Means, respaldados por técnicas de reducción de dimensionalidad como PCA, han demostrado ser eficaces para la identificación de talentos emergentes al permitir la comparación de perfiles técnicos en espacios vectoriales de alta dimensión (Decroos, 2019)."

## Estudios Previos Relacionados

#### A. El marco "PlayeRank" (Pappalardo et al., 2019)

Investigadores de la Universidad de Pisa y el CNR de Italia publicaron "PlayeRank: Data-driven Performance Evaluation and Player Ranking in Soccer".

*¿Qué hicieron?*: Diseñaron un algoritmo multidimensional para evaluar el rendimiento de los jugadores basándose en eventos (pases, tiros, robos de balón).

*Relación con el proyecto*: Ellos demostraron que es posible cuantificar la "calidad" de un jugador más allá de los goles, lo cual es la base para identificar a esos sujetos "infravalorados" que buscamos.

#### B. Valuing Actions by Estimating Probabilities (VAEP) (Decroos et al., 2019)

Investigadores de la universidad KU Leuven presentaron un modelo para valorar cada acción de un jugador en el campo según cómo aumenta o disminuye la probabilidad de anotar un gol.

*¿Qué hicieron?*: Usaron técnicas de Reinforcement Learning y Gradient Boosting para dar un valor numérico a cada toque de balón.

*Relación con el proyecto*: Este estudio permite comparar a un jugador de una liga pequeña con uno de una liga grande de forma objetiva, eliminando el sesgo del "nombre" del equipo.

#### C. El concepto de "Moneyball" aplicado al fútbol (Ian Graham - Liverpool FC)

Aunque no es un "paper" tradicional, la metodología de Ian Graham (Doctor en Física Teórica) para el Liverpool FC es la referencia de la industria. Él utilizó modelos estadísticos para fichar a jugadores como Mohamed Salah, basándose en que sus métricas eran de "estrella" aunque su valor de mercado en ese momento no era el más alto de Europa.

## Métodos usados en investigaciones similares

#### A. K-Means Clustering y PCA (Análisis de Componentes Principales)

Es el método estándar para la segmentación de perfiles.

*Uso*: Se utiliza para agrupar jugadores por "estilo de juego". Por ejemplo, agrupar a todos los "Laterales con proyección ofensiva".

*Ventaja*: Si en un cluster de "Extremos Élite" (donde están Vinicius o Mbappé) aparece un jugador de 10 millones de euros, la Minería de Datos te está confirmando que es una revelación.

#### B. Redes Neuronales y Random Forest (Clasificación Supervisada)

Se usan para predecir el Valor de Mercado (Market Value) futuro.

*Uso*: Entrenar un modelo con datos de transferencias pasadas. Si el modelo dice que un jugador debería valer 50M por sus estadísticas, pero en el mercado real vale 10M, hemos encontrado una "ineficiencia del mercado".

#### C. Modelos de Goles Esperados (xG) y Asistencias Esperadas (xA)

Estas son las métricas "reinas" en la fase de Transformación de Datos del KDD.

*Uso*: En lugar de contar goles, contamos la probabilidad de que sus tiros sean gol. Esto es mucho más estable y predictivo para torneos cortos como el Mundial.

#### Conclusión

Este proyecto trasciende el análisis descriptivo al considerar el rendimiento deportivo como una serie temporal cuya trayectoria permite predecir comportamientos futuros. La integración estratégica de la API de SoFIFA es fundamental para capturar el incremento anual de atributos, permitiendo contrastar estadísticamente la H2 al demostrar que estas variables de progresión poseen un peso predictivo superior a los factores demográficos. Para garantizar el rigor técnico de la H1, la eficacia del modelo de clasificación supervisada se validará mediante la Matriz de Confusión y métricas de precisión (Accuracy), asegurando que los patrones de "jugadores revelación" detectados sean estadísticamente significativos. Finalmente, la aplicación de un umbral de minutos jugados y la normalización de datos actúan como un punto crítico de ingeniería para mitigar el ruido y la varianza propios de un torneo de corta duración como el Mundial 2026, permitiendo una identificación objetiva de talentos infravalorados.

# 5. Plan de trabajo

## Metodología general a seguir (Basada en KDD)

El proyecto seguirá el ciclo de Descubrimiento de Conocimiento en Bases de Datos (KDD), dividido en las siguientes fases técnicas:

*Selección y Adquisición*: Extracción de datos de rendimiento (APIs o Datasets de Kaggle) y de mercado (Transfermarkt).

*Preprocesamiento*: Limpieza de datos nulos, filtrado de minutos jugados y manejo de valores atípicos (outliers).

*Transformación*: Normalización de variables mediante scale() en R y aplicación de PCA para reducir la dimensionalidad.

*Minería de Datos*: Aplicación del algoritmo (K-Means para agrupamiento o Random Forest para clasificación) y validación técnica (Método del Codo/Silueta).

*Interpretación*: Análisis de resultados y visualización de los hallazgos mediante ggplot2.

## Cronograma de actividades (12 semanas sugeridas)

*Semana 1-2*: Búsqueda, limpieza y consolidación del dataset inicial.

*Semana 3-4*: Análisis Exploratorio de Datos (EDA) y selección de variables clave (Features).

*Semana 5-7*: Implementación del modelo en R (Escalamiento y ejecución del algoritmo).

*Semana 8-9*: Evaluación de resultados, ajuste de hiperparámetros y validación de la hipótesis.

*Semana 10-11*: Desarrollo de visualizaciones finales y redacción del informe técnico.

*Semana 12*: Presentación final del proyecto.

## Herramientas y lenguajes de programación

*Lenguaje*: R (Versión 4.0 o superior).

*Entorno*: RStudio.

*Librerías principales*: dplyr y tidyverse (manipulación), factoextra (clustering), caret (machine learning), y ggplot2 (visualización).

*Control de Versiones*: GitHub para el código fuente.

# 6. Expectativas y retos

## Posibles dificultades y estrategias

*Disponibilidad de Datos Actualizados*: Dado que el Mundial 2026 no ha ocurrido, el reto es usar datos de las eliminatorias actuales y ligas vigentes.

*Estrategia*: Usar datasets de la temporada 2024-2025 como "proxy" del rendimiento mundialista.

*Sesgo por Calidad de Ligas*: Un gol en la liga de Bélgica no pesa igual que uno en la Premier League.

*Estrategia*: Aplicar un "coeficiente de dificultad" de la liga (basado en el ranking UEFA o FIFA) para normalizar el rendimiento.

*La Maldición de la Dimensionalidad*: Demasiadas variables pueden hacer que los jugadores parezcan más diferentes de lo que son.

*Estrategia*: Usar PCA (Análisis de Componentes Principales) antes de aplicar el clustering para trabajar solo con las variables que explican la mayor varianza.

# 7. Conclusión preliminar

## Resumen del planteamiento y hallazgos iniciales

El proyecto plantea una evolución necesaria en el scouting deportivo: pasar de la observación subjetiva al análisis de datos multidimensional.

*Hallazgo Inicial*: En la revisión preliminar de datos históricos (ej. Qatar 2022), se observa que jugadores que terminaron siendo "revelaciones" (como Enzo Fernández) ya mostraban métricas de eficiencia (pases progresivos y presión tras pérdida) muy similares a jugadores élite meses antes del torneo. Esto refuerza la viabilidad de la Hipótesis H1, sugiriendo que la minería de datos puede efectivamente identificar patrones de "estrellas ocultas" antes de que su valor de mercado se dispare, convirtiendo este proyecto en una herramienta de decisión estratégica de alto valor para clubes y analistas.
