---
title: "Análisis Exploratorio, Limpieza y Transformación de Datos (KDD)"
author: "Dylan Ariza & Brayan"
date: "2026-04-20"
output: pdf_document
---

```{r setup, include=FALSE}
library(tidyverse)
```

# 1. Introducción

Este informe presenta un análisis de datos basado en la metodología KDD aplicado a un dataset de jugadores del mundial 2022, construido a partir de información de SOFIFA.

El objetivo es limpiar, explorar, analizar y transformar los datos para obtener conocimiento relevante sobre el rendimiento de los jugadores.

---

# 2. Carga y Exploración de Datos

```{r}
data <- read_csv("FC26_20250921.csv")

dim(data)
glimpse(data)
summary(data)
```

### Análisis

* El dataset contiene múltiples variables de rendimiento
* Existen columnas duplicadas debido al proceso de unión de datasets
* Se identifican variables numéricas y categóricas

---

# 3. Diagnóstico de Calidad de Datos

```{r}
colSums(is.na(data))
```

### Análisis

* Se observan valores faltantes en variables de rendimiento
* Existen duplicaciones de columnas (_x y _y)
* Problemas derivados del proceso de merge

---

# 4. Limpieza y Preparación de Datos

```{r}
data_clean <- data %>%
  # eliminar columnas duplicadas del merge
  select(-ends_with("_x")) %>%
  
  # renombrar columnas principales
  rename(
    overall = overall_y,
    pace = pace_y,
    shooting = shooting_y,
    passing = passing_y,
    dribbling = dribbling_y,
    defending = defending_y,
    physic = physic_y,
    age = age_y,
    nationality = nationality_name_y
  ) %>%
  
  # seleccionar variables relevantes
  select(
    long_name, overall, pace, shooting, passing,
    dribbling, defending, physic, age, nationality
  ) %>%
  
  # eliminar nulos críticos
  drop_na(overall)
```

### Decisiones

* Se eliminaron columnas duplicadas (_x)
* Se priorizaron datos originales de SOFIFA (_y)
* Se seleccionaron variables relevantes para análisis
* Se eliminaron registros con valores faltantes críticos

---

# 5. Validación de Datos

```{r}
summary(data_clean)
```

### Análisis

* Los valores de `overall` están dentro de rangos esperados
* No se observan inconsistencias críticas
* Los datos son coherentes para análisis

---

# 6. Análisis Exploratorio (EDA)

## Distribución del Overall

```{r}
ggplot(data_clean, aes(x = overall)) +
  geom_histogram(bins = 30, fill = "steelblue")
```

### Interpretación

La mayoría de los jugadores se concentran en valores medios de rendimiento (65-80).

---

## Top 10 jugadores

```{r}
top_players <- data_clean %>%
  arrange(desc(overall)) %>%
  head(10)

top_players
```

---

## Outliers (IQR)

```{r}
Q1 <- quantile(data_clean$overall, 0.25)
Q3 <- quantile(data_clean$overall, 0.75)
IQR <- Q3 - Q1

outliers <- data_clean %>%
  filter(overall < Q1 - 1.5*IQR | overall > Q3 + 1.5*IQR)

nrow(outliers)
```

---

# 7. Análisis Bivariado

## Correlación

```{r}
cor_matrix <- data_clean %>%
  select(overall, pace, shooting, passing, dribbling) %>%
  cor(use = "complete.obs")

cor_matrix
```

### Interpretación

Las variables ofensivas presentan alta correlación con el overall, indicando su impacto en el rendimiento.

---

## Relación Shooting vs Overall

```{r}
ggplot(data_clean, aes(x = shooting, y = overall)) +
  geom_point(alpha = 0.5)
```

---

# 8. Transformación de Datos (KDD)

```{r}
data_transformed <- data_clean %>%
  mutate(
    performance_level = case_when(
      overall >= 85 ~ "Elite",
      overall >= 75 ~ "Alto",
      TRUE ~ "Medio"
    )
  )
```

### Análisis

Se creó una variable categórica que permite clasificar a los jugadores según su rendimiento.

---

# 9. Análisis Final

### Hallazgos

* Los jugadores con mayor shooting y passing tienen mejor overall
* La mayoría de jugadores presentan rendimiento medio
* Existen pocos jugadores de élite

---

# 10. Conclusiones

* El dataset permitió identificar patrones claros de rendimiento
* La limpieza de datos fue clave para obtener resultados confiables
* Las variables ofensivas tienen mayor impacto en el desempeño

---

# 11. Referencias

* SOFIFA dataset
* Metodología KDD
